臺灣高等法院臺南分院民事判決　　99年度保險上字第9號
上　訴　人　鄭忠勝
訴訟代理人　林憲聰　律師
被　上訴人　新光人壽保險股份有限公司
法定代理人　吳東進
訴訟代理人　洪牧慈
　　　　　　何中暉
　　　　　　黃訓章　律師
上列當事人間請求給付保險金事件，上訴人對於中華民國99年9
月28日臺灣臺南地方法院第一審判決（99年度保險字第6號）提
起上訴，本院於100年5月31日言詞辯論終結，判決如下：
    主      文
上訴駁回。
第二審訴訟費用由上訴人負擔。
    事實及理由
一、上訴人主張：伊於民國（下同）92年1 月24日，向被上訴人
    投保防癌健康終身保險並附加平安意外傷害保險附約新臺幣
    （下同）50萬元；又於96年7 月26日投保新富貴壽險並附加
    平安意外傷害保險附約400 萬元；又於97年4月5日投保旅行
    平安保險1,500萬元。嗣伊於97年4月9日下午2時許，在中國
    大陸廣東省東莞市○○鎮○○路珍寶酒店房內，沐浴後在浴
    室滑倒，撞擊右眼受傷，經酒店人員協助送往東莞橫瀝醫院
    急救，再轉回臺灣經臺南成大醫院及佳里醫院醫治，仍遺存
    有右眼最佳矯正視力，眼前30公分可見手動，屬於0.02以下
    無法矯正之傷害。依行政院金管會頒布「傷害保險單示範條
    款」附表註2：2-2規定，失明係指視力永久在萬國式視力表
    0.02以下，無法矯正之傷害而言。又依被上訴人傷害保險單
    示範條款附表規定「殘廢程度與保險給付表」記載，關於一
    眼失明之理賠標準為保險金額40％。是依上揭三份保險契約
    ，被上訴人應給付伊因一眼失明之40％保險金額合計780 萬
    元（即50萬元×40％＋400萬元×40％＋1,500萬元×40％＝
    780萬元）。爰依保險法第29條、第131條、及保險契約，請
    求被上訴人給付伊780萬元，及自97年10月9日起至清償日止
    按年息1 分計算之利息等語。原審判決上訴人敗訴，上訴人
    不服提起上訴，並於本院上訴聲明求為判決：
    (一)原判決廢棄。
    (二)被上訴人應給付上訴人780萬元，及自97年10月9日起至清
      償日止按年息1分計算之利息。
    (三)第一、二審訴訟費用由被上訴人負擔。
    (四)准供擔保宣告假執行。
二、被上訴人則以：上訴人係以其遭受意外傷害事故，致右眼失
    明為由，向伊請求給付意外殘廢保險金，依舉證責任分配原
    則，自應由其舉證證明有遭遇意外傷害事故，致右眼失明之
    事實。惟依其提出之東莞橫瀝醫院病歷，僅能證明其當時受
    有該傷害，並無從得知該傷害發生之始末，因苟其確係因跌
    倒撞傷右眼，該眼眼瞼、眼眶或臉部應會有紅腫瘀血情狀，
    然其並無該等情狀發生，已難認其眼傷係因滑倒撞擊所致。
    且其起訴時係稱於浴室滑倒撞到門致右眼受傷，然由該浴室
    照片與位置圖觀之，該浴室之淋浴間門把與浴室通往房間之
    門把，均無足致其右眼角膜穿通傷之銳角，且該浴室內亦無
    其他尖銳物品，足致其右眼角膜中央4mm 豎形裂口之穿通傷
    ，況其係於受傷後2 小時始就醫，益見其右眼傷害並非沐浴
    後意外滑倒所致。尤以其自96年下半年起陸續重複投保意外
    險，更於系爭事故前加保高額之旅行平安保險，其投保動機
    亦有可疑。綜此難認其就系爭意外傷害事故之發生，符合「
    非由疾病引起」、「外來性」、「突發性」等給付保險金之
    要件，已盡舉證責任，伊即無依約給付上揭殘廢保險金之義
    務等語，資為抗辯。併對上訴人之上訴，答辯聲明求為判決
    ：
    (一)上訴駁回。
    (二)第二審訴訟費用由上訴人負擔。
    (三)如受不利判決，准供擔保宣告免為假執行。
三、經查上訴人以其本人為要保人兼被保險人，分別向被上訴人
    投保上揭防癌健康終身保險並附加平安意外傷害保險、新富
    貴壽險並附加平安意外傷害保險、旅行平安保險；嗣上訴人
    於97年4月9日因右眼角膜中央穿通傷，赴廣東省東莞市東莞
    橫瀝醫院治療，該院於出院紀錄記載：「（上訴人）入院日
    期：（西元）2008年4 月9日16時20分、出院日期：2008年4
    月11日15時19分。入院診斷：1.右眼角膜穿通傷、2.右眼外
    傷性白內障。手術日期：2008年4月9日17時30分。手術名稱
    ：右眼角膜裂傷縫合術。出院診斷：1.右眼角膜穿通傷、2.
    右眼外傷性白內障、3.糖尿病。…治療結果：好轉。」該紀
    錄並經廣東省東莞市常平公證處（2008）東常證字第1397號
    公證書，證明與原件相符；上訴人返國後，除至臺南成大醫
    院治療，於診斷證明書記載：「右眼角膜破裂術後，右眼創
    傷性白內障。」外，並至臺南佳里醫院治療，於診斷證明書
    記載：「右眼角膜破裂及創傷性白內障術後併角膜結疤及上
    皮缺損。…目前右眼視力裸視：眼前30公分可見手動，最佳
    矯正視力：眼前30公分可見手動，屬於0.02以下，無法矯正
    。」等情。已為兩造所不爭執，並有相關保單號碼DFD00452
    號、NDD09002號、Z182641 號保險契約要保書、契約變更申
    請書、東莞橫瀝醫院出院紀錄、財團法人海峽交流基金會20
    08東常證字第1397號公證書、診斷證明書各影本等件，附於
    原審卷足稽，自堪信實。惟上訴人另主張其右眼視力裸視0.
    02以下之傷害，係因其於97年4 月9日下午2時許，在東莞市
    橫瀝鎮珍寶酒店浴室滑倒受傷所致，屬意外受傷，被上訴人
    應依約給付殘廢理賠金780 萬元乙節，既為被上訴人所否認
    ，並以上揭情詞置辯。是本件所應審究者，厥為上訴人所受
    右眼裸視0.02以下之傷害，是否意外傷害事故所造成？亦即
    上訴人依保險法及保險契約關係，得否請求被上訴人給付保
    險金780萬元？各情。
四、按傷害保險人於被保險人遭受意外傷害及其所致殘廢或死亡
    時，負給付保險金額之責。前項意外傷害，指非由疾病引起
    之外來突發事故所致者，保險法第131 條定有明文。次依系
    爭平安意外傷害保險附約第3條，及旅行平安保險契約第2條
    之約定，係以上訴人於保險契約有效期間內，遭遇外來突發
    的意外傷害事故，致其身體蒙受傷害因而殘廢，被上訴人始
    負給付保險金之責任。該所謂外來突發事故，係指自身以外
    之事故，且事發突然無法防範者而言，即必以具備非疾病引
    起、為外來的、為突發的要件始足當之。是以系爭契約之保
    險事故，須為因遭受意外傷害事故所引起之傷害始屬之，必
    以意外事故發生為保險金給付請求權之要件，上訴人依民事
    訴訟法第277 條前段規定，自應就此權利發生之事實，即其
    係遭外來突發之意外事故，舉證以實其說。又意外傷害保險
    ，對被保險人或受益人而言，因涉有「證據遙遠」或「舉證
    困難」之問題，固得依民事訴訟法第277 條但書規定，主張
    用「證明度減低」之方式，減輕其舉證責任，並以被保險人
    或受益人如證明該事故確已發生，且依經驗法則，其發生通
    常係外來、偶然而不可預見者，應認其已盡舉證之責。惟意
    外傷害保險以被保險人遭受意外傷害及其所致殘廢或死亡時
    ，負給付保險金額之責，其保險費之給付多較一般死亡保險
    為低，被保險人或受益人苟就權利發生之要件，即被保險人
    非由疾病引起之外來突發事故，所致傷殘或死亡之事實，未
    善盡上揭「證明度減低」之舉證責任者，保險人仍無給付保
    險金之義務，亦有最高法院98年度臺上字第2096號民事判決
    意旨足參。
五、上訴人主張其於97年4 月9日下午2時許，在珍寶酒店房內浴
    室因意外摔倒，致右眼受傷後視力裸視屬於0.02以下，無法
    矯正等情，固據提出珍寶酒店服務員出具之證明，及東莞橫
    瀝醫院出具之出院紀錄各影本為證。然查：
    (一)私文書應由舉證人證其真正，民事訴訟法第357 條定有明
      文。上訴人雖提出珍寶酒店服務員出具之證明（見原審補
      字卷第11頁），然該證明既未經相關單位認證，被上訴人
      復否認其內容之真實性，已難信為真正。退步言之，縱認
      該文書所載內容真正，亦因該證明僅記載：「鄭忠勝于 4
      月6 號入住珍寶酒店，在4月9日摔倒，我們幫他叫車送醫
      院，特此證明。」等語，充其量亦僅足認上訴人曾於4月9
      日摔倒，並不足據以證明上訴人之眼傷，係因該摔倒所致
      。
    (二)東莞橫瀝醫院出具之出院紀錄（見原審補字卷第12頁），
      固經廣東省東莞市常平公證處（2008）東常證字第1397號
      公證書，證明與原件相符。惟考該出院紀錄，於「主要病
      史及症狀体征」欄位，既係記載：「患者…右眼眼瞼無紅
      腫，…」等語；且本件經本院囑請法務部法醫研究所鑑定
      ，該所（100）醫文字第1001100111號法醫文書審察鑑定書
      ，綜合本院所提事項意見亦載：「鑑定經過及研判結果…
      ：(一)眼部受到外力刺激性之反射時，確有可能有反射性的
      眼皮緊閉之優先反應。(二)…由傷口角膜上皮似呈 「V」形
      缺損約5乘3mm，似確有可能遭尖銳物直接穿刺之結果，若
      為由上而下（如跌倒之過程），確有可能應會傷及眼眶周
      圍及上、下眼臉等結構之可能性。(三)一般情況下似較無法
      由滑倒撞傷右眼（如為鈍物碰撞擠壓），僅造成眼角膜破
      孔之穿通貫穿傷而周圍之上、下眼臉等結構無損傷之情形
      。」等語（見本院卷第59頁）。顯見一般人於眼睛遭受突
      來之危險或衝撞時，均會反射性地、迅速閉上眼睛，以保
      護眼睛。上訴人既主張其係因意外滑倒致撞擊眼睛，則其
      於此突發之危險狀況下，基於人體自然反射應會閉上眼睛
      ，並因此使該眼眼瞼、眼眶或臉部甚至頭部，均會因碰撞
      發生紅腫瘀血等情形，始符常情；然由上訴人跌倒受傷第
      一時間就診之東莞橫瀝醫院病歷觀之，上訴人之右眼眼瞼
      並無紅腫或瘀血之情事，則上訴人是否因意外摔倒致其右
      眼受傷視力受損，已有可疑。次參之該東莞橫瀝醫院出院
      紀錄另載：「入院診斷：1.右眼角膜穿通傷…。主要病史
      及症狀体征：…角膜中央區可見約4mm 長豎形裂口，角膜
      上皮可見"V"形缺損，約5*3mm…」等語，對照上訴人起訴
      主張其係於浴室滑倒「撞到門」致右眼受傷，惟由該浴室
      照片與物品陳設位置圖觀之（見原審保險字卷第199至200
      頁），該浴室之淋浴間門把，與浴室通往房間之門把，均
      無足以造成上訴人右眼角膜穿通傷之銳角，且該飯店浴室
      內亦無其他尖銳物品，會造成上訴人右眼角膜中央4mm 豎
      形裂口之穿通傷。對此上訴人雖再主張一般旅店提供之盥
      洗用具包裝袋與牙膏邊緣，皆可能造成其右眼傷勢，然旅
      店不一定都會提供上揭物品，且該旅店之盥洗用具包裝與
      牙膏邊緣，是否足以導致其右眼傷勢，上訴人並未舉證以
      實其說；況其於原審初主張係撞到「門」（見原審補字卷
      第4頁倒數第1、2 行），嗣於本院又改稱可能係遭盥洗用
      具包裝袋或牙膏邊緣刺傷（見本院卷第73頁），益見其言
      詞反覆，復乏實證，而難以採信。
    (三)又就上訴人本人在原審到庭陳述：「當天我是去看店回飯
      店洗澡，洗後要走出浴室時滑倒。淋浴間的門沒有關，我
      像滑壘一樣，身體往前滑倒。跌倒後不知道撞到何物品，
      眼睛受傷，有流血，也有瘀血。除此之外，身體沒有別處
      受傷。這幾年體重都是110 多公斤。我剛撞到時有暈倒一
      段時間，後來我就敲我自己房間的房門，飯店管理人員就
      跑進來，問有發生何事，然後送我到醫院，為何4 點多才
      到醫院，我就不清楚。」等受傷經過情形觀之（見原審保
      險字卷第187至188頁），其既係身體往前滑倒，依一般慣
      性作用，其在往前行時滑倒，應是腳往前，而身體背部往
      後之姿勢滑倒，何以其背部或上肢並未受傷，反係臉部正
      面之右眼受傷？又苟如其所言右眼受傷流血，其碰撞之物
      品上亦可能沾染有血跡，其事後檢視亦可發現當時究係撞
      擊何物，然其竟稱不知撞到何物，亦有違常情。嗣其在本
      院上訴理由狀中，雖表示「上肢或有些微擦傷」云云（見
      本院卷第9 頁），亦因缺乏傷害實證，均難為其有利之認
      定。
   (四) 再觀之上訴人雖自91年起即向被上訴人投保一般壽險，自
      92年起開始向被上訴人投保防癌健康保險並附加意外傷害
      險；然由上訴人所提臺南地檢署98年度偵字第16506號、1
      7487號、99年度偵字第4612號不起訴處分書附表一所示之
      上訴人投保狀況（見本院卷第82至85頁），可知其自96年
      下半年起開始陸續向各保險公司投保意外傷害險計有：(1)
      96年7月30日新光人壽平安意外傷害保險400萬元、(2)96年
      8月5日國華人壽意外險500 萬元、(3)96年8月8日國華人壽
      意外險500 萬元、(4)96年10月11日新安東京海上產險個人
      傷害險400萬元，合計1,800萬元。此不但與其原投保習慣
      （即92年間終身壽險+防癌健康壽險+平安意外傷害保險10
      0 萬元）不同，亦遠超過一般人對於意外傷害險之保障金
      額需求。對此上訴人雖主張其因頻繁往返兩岸，且有投保
      旅行平安保險習慣云云；然查上訴人自96年8 月30日起，
      向被上訴人等密集投保旅行平安保險，且保險金額各高達
      400萬元至1,500萬元不等，並於隔年4 月間即發生本件事
      故，亦見其自96年下半年起之投保習慣及投保金額劇變，
      顯有異常，其投保動機非無可議，難令人信其投保之動機
      純正，加上其所述上揭右眼受傷之發生原因，復與常情不
      符，且乏實證以實其說，自難認上訴人就其右眼所受傷害
      ，係因滑倒意外傷害所致，已盡舉證之責任。
六、綜上所述，上訴人既未能證明係遭遇外來突發之意外傷害事
    故，致其右眼蒙受傷害因而殘廢，被上訴人依約自無給付保
    險金之義務。從而上訴人依保險法及保險契約規定，請求被
    上訴人給付保險金780 萬元及其遲延利息，洵屬無據，不應
    准許。其假執行之聲請亦失所依據，不應准許。原審為上訴
    人敗訴之判決，並駁回其假執行之聲請，經核認事用法並無
    不合。上訴人猶執上揭情詞，指摘原判決不當，求予廢棄改
    判，為無理由，應予駁回。
七、又本件事證已臻明確，兩造其餘主張陳述及攻擊防禦方法，
    核與判決之結果不生影響，爰不逐一論述，併此敘明。
八、據上論結，本件上訴為無理由，應依民事訴訟法第449條第1
    項、第78條，判決如主文。
中    華    民    國   100    年    6     月    16    日
                  民事第一庭    審判長法  官  丁 振 昌
                                      法  官  李 素 靖
                                      法  官  林 永 茂
上為正本係照原本作成。
如不服本判決，應於收受送達後20日內向本院提出上訴書狀，其
未表明上訴理由者，應於提出上訴後20日內向本院補提出理由書
狀（均須按他造當事人之人數附繕本）上訴時應提出委任律師或
具有律師資格之人之委任狀；委任有律師資格者，另應附具律師
資格證書及釋明委任人與受任人有民事訴訟法第466條之1第1項
但書或第2項（詳附註）所定關係之釋明文書影本。如委任律師
提起上訴者，應一併繳納上訴審裁判費。
中    華    民    國   100    年    6     月    16    日
                                      書記官  謝 素 嬿
【附註】
民事訴訟法第466條之1：
(1)對於第二審判決上訴，上訴人應委任律師為訴訟代理人。但上
  訴人或其法定代理人具有律師資格者，不在此限。
(2)上訴人之配偶、三親等內之血親、二親等內之姻親，或上訴人
  為法人、中央或地方機關時，其所屬專任人員具有律師資格並
  經法院認為適當者，亦得為第三審訴訟代理人。
民事訴訟法第466條之2第1項：
  上訴人無資力委任訴訟代理人者，得依訴訟救助之規定，聲請
  第三審法院為之選任律師為其訴訟代理人。